【裁判字號】    98,重上,483
【裁判日期】    990908
【裁判案由】    返還土地等
【裁判全文】
臺灣高等法院民事判決                 98年度重上字第483號
上  訴  人  臺北市政府
法定代理人  乙○○
上  訴  人  臺北縣政府
法定代理人  甲○○
共      同
訴訟代理人  張世興律師
被  上訴人  戊○○
            丙○○
            丁○○
共      同
訴訟代理人  林明賢律師
            蔡文彬律師
上列當事人間請求返還土地等事件，上訴人對於中華民國98年6
月30日臺灣板橋地方法院96年度重訴字第532號第一審判決提起
上訴，被上訴人另為訴之變更，本院於99年8月25日言詞辯論終
結，判決如下：
    主      文
原判決關於命上訴人臺北縣政府給付部分，暨訴訟費用（除確定
部分外）之裁判均廢棄。
前開廢棄部分，被上訴人在第一審之訴駁回。
變更之訴駁回。
第一、二審（除確定部分外）及變更之訴訴訟費用由被上訴人負
擔。
    事實及理由
一、按在第二審為訴之變更或追加，非經他造同意，不得為之，
    但請求之基礎事實同一，或因情事變更而以他項聲明代最初
    之聲明者，不在此限，民事訴訟法第446條第1項、第255條
    第1項第2、4款定有明文。查被上訴人於原審依民法第767條
    、第821條、第828條規定，於第1項聲明求為命上訴人臺北
    市政府應將坐落臺北縣林口鄉○○段70地號土地應有部分10
    0萬分之9萬6,654之所有權登記予以塗銷，回復登記為陳盤
    銘名義之判決，經原審於民國（下同）98年6月30日就該項
    聲明為被上訴人勝訴判決後，該地號土地於同年12月3日分
    割為臺北縣林口鄉○○段70、70-1地號土地（下稱系爭70、
    70-1地號土地），並有系爭70、70-1地號分割前後之土地登
    記謄本、地籍圖謄本可稽（見原審卷(一)第46-47頁、本院卷
    第89-93頁），被上訴人爰變更該項聲明為：上訴人臺北市
    政府應將系爭70、70-1地號土地應有部分各100萬分之9萬6,
    65 4之所有權登記予以塗銷，回復登記為陳盤銘名義，核屬
    基於被上訴人繼承陳盤銘前開土地所有權，遭不當登記為上
    訴人臺北市政府所有之相同基礎事實而為請求，且係因情事
    變更而以他項聲明代最初之聲明，揆諸前開說明，被上訴人
    所為訴之變更為合法，且無庸得上訴人臺北市政府之同意，
    而應予准許。
二、被上訴人主張：坐落於重劃前臺北縣林口同鄉○○○段頭湖
    小段427、428、429、429-1、429-3、429-4地號土地（下稱
    系爭重劃前地號土地）原為被上訴人之父陳盤銘與被上訴人
    叔公陳炘分別共有，應有部分各2分之1，詎自42年4月1日起
    即遭上訴人無權占有使用，上訴人臺北縣政府復於45年4月
    11日以縣府（45）北府德地一字第40284號令（下稱系爭第
    40284號令）請新莊地政事務所，以買賣為登記原因，按單
    方囑託方式登記為上訴人所有，然陳炘於36年間因228事件
    遭逮捕槍斃，陳盤銘亦畏於政府迫害未曾出賣移轉系爭重劃
    前地號土地予上訴人，且無任何買賣或物權移轉書面契約以
    為佐證，系爭重劃前地號土地所有權移轉之債權及物權行為
    均不存在，不生產權移轉效果，嗣陳盤銘於60年11月11日死
    亡，而系爭重劃前地號土地嗣先後重劃、分割為系爭70、70
    -1地號土地及台北縣林口鄉○○段385、385-1地號（下稱系
    爭385、385-1地號土地），且上訴人臺北市政府登記所有系
    爭70、70-1地號土地應有部分均為100萬分之9萬6,654，上
    訴人臺北縣政府登記所有系爭385、385-1地號土地應有部分
    亦均為100萬分之9萬6,654，爰依繼承法律關係及民法第767
    條、第821條、第828條規定，求為命(一)上訴人臺北市府應將
    系爭70、70-1地號土地應有部分100萬分之9萬6,654之所有
    權登記予以塗銷，回復登記為陳盤銘名義。(二)上訴人臺北縣
    政府應將系爭385、385-1地號土地應有部分100萬分之9萬6,
    654之所有權登記予以塗銷，回復登記為陳盤銘名義（被上
    訴人於原審除請求上開土地登記之塗銷、回復部分外；另就
    上訴人占用前開土地部分依不當得利請求上訴人臺北市政府
    應給付被上訴人新台幣〈下同〉2,256萬9,574元，及自起訴
    狀繕本送達翌日起至返還系爭70、70-1地號土地之日止，按
    月給付被上訴人28萬6,219元；及請求上訴人臺北縣政府應
    給付被上訴人2,562萬4,516元，及自起訴狀繕本送達翌日起
    至返還系爭385、385-1地號土地之日止，按月給付被上訴人
    42萬8,880元〈系爭385地號土地按月給付21萬5,860元、系
    爭385-1地號土地按月給付21萬3,020元〉。原審就上開土地
    登記之塗銷、回復部分為被上訴人勝訴判決，並駁回被上訴
    人其餘之訴，上訴人就其敗訴部分，分別提起上訴，被上訴
    人並就上訴人臺北市政府塗銷所有權登記部分為訴之變更，
    原審駁回被上訴人請求不當得利部分，未據被上訴人上訴而
    告確定，而不在本院審理範圍）。並答辯及變更聲明：(一)上
    訴駁回。(二)上訴人臺北市府應將系爭70、70-1地號土地應有
    部分100萬分之9萬6,654之所有權登記予以塗銷，回復登記
    為陳盤銘名義。
三、上訴人則以：上訴人共同收購重劃前臺北縣林口鄉○○○段
    頭湖小段424地號等17筆土地代建駐軍營房，並經上訴人臺
    北縣政府以（45）北德地一字第21945號公告期滿無異議，
    爰除呈報臺灣省政府備查外，另檢附囑託登記申請書第5冊
    及有關證明文件，以系爭第40284號令囑託新莊地政事務所
    辦理移轉登記，上訴人確係依買賣而取得系爭重劃前地號土
    地之權利，蓋系爭重劃前地號土地所有權狀本應由陳盤銘保
    管，若陳盤銘與上訴人間無買賣關係，何以系爭第40284 號
    令內載附有土地權利書狀，且陳盤銘於41年11月1日出賣與
    系爭重劃前地號土地相鄰之土地予東榮公司，而東榮公司取
    得之土地則與系爭重劃前地號土地同於45年6月1日經囑託登
    記移轉予上訴人，陳盤銘既處分相鄰之土地自當知悉並同意
    辦理系爭重劃前地號土地之囑託登記，若無陳盤銘同意上訴
    人依買賣辦理囑託登記，並出具承諾書或其他證據，地政機
    關理應不予同意辦理，不應僅憑上訴人臺北市政府留存之囑
    託登記清冊中證明文件欄之記載，即論斷當初辦理移轉登記
    時無義務人之承諾書或他項證據之物權契約，且被上訴人於
    該囑託登記時或未出生或屬年幼，故其主張該登記未經陳盤
    銘同意亦屬推測之詞。被上訴人現主張土地登記簿謄本記載
    不實，陳盤銘未將系爭重劃前地號土地售予上訴人之事實，
    自應由被上訴人先負舉證之責，不應因上訴人未將取得系爭
    重劃前地號土地權利之買賣契契約、付款明細及物權移轉合
    意之書面等資料予以永久保存，而謂上訴人取得該土地牴觸
    民法第758條、第760條而歸於無效，且所謂不動產移轉書面
    以同意書、承諾書、切結書等名稱均無不可，復依35年10月
    2日公布之土地登記規則第23條規定，囑託地政機關登記，
    應取得義務人之承諾書或他項證據，而系爭重劃前地號土地
    登記簿謄本上既載明係以囑託登記方式辦理，自可推認上訴
    人於囑託地政機關辦理登記時，有出具承諾書或其他證據，
    進而證明陳盤銘有同意出賣並為物權移轉之意思表示等語，
    資為抗辯。並答辯聲明：(一)原判決不利於上訴人部分廢棄。
    (二)上開廢棄部分，被上訴人在第一審之訴駁回。(三)被上訴人
    變更之訴駁回。
四、兩造不爭執事項（見本院卷第77-79、94、95頁、第123頁反
    面）：
  (一)系爭重劃前地號土地原為陳炘及陳煌分別共有，應有部分各
    2分之1，其中陳煌應有部分於41年8月19日以繼承為原因登
    記為陳盤銘所有，嗣由新莊地政事務所依系爭第40284號令
    ，於45年6月1日以42年4月1日之買賣為登記原因，按囑託方
    式登記為上訴人共有，有系爭重劃前地號土地登記簿謄本可
    稽（見原審卷(一)第14-43頁）。
  (二)系爭重劃前地號土地陳盤銘應有部分2分之1部分，先後於92
    年10月4日重劃、97年1月18日及98年12月3日分割後，由上
    訴人臺北市政府取得系爭70、70-1地號土地、臺北縣政府取
    得系爭385、385-1地號土地之應有部分各100萬分之9萬6,65
    4，有系爭70、70-1、385、385-1地號重劃、分割後土地登
    記謄本、異動清冊、財團法人亞洲土地改革與農村發展中心
    98年10月21日亞地農98字第063號及所附系爭重劃前地號土
    地重劃後應有部分持分計算表、同發展中心98年12月14日亞
    地農98字第077號函可考（見原審卷(一)第46-49、239-242頁
    、本院卷第89-92、42-53、80頁）。
  (三)陳盤銘於60年11月11日死亡，被上訴人母親陳李靜好於82年
    6月7日死亡，有兩人除戶戶籍謄本可佐（見原審卷(一)第44、
    45頁），被上訴人為陳盤銘現存之繼承人。
五、被上訴人主張陳盤銘所有系爭重劃前地號土地應有部分2分
    之1，遭不當登記為上訴人所有，被上訴人為陳盤銘之繼承
    人，爰依繼承法律關係、民法第767條、第821條、第828條
    規定，請求上訴人臺北市府、臺北縣政府應分別將該所有權
    登記予以塗銷，回復登記為陳盤銘名義等情，為上訴人所否
    認，並以前開情詞置辯，是本件爭點厥為系爭重劃前地號土
    地經囑託登記為上訴人共有是否合法有效（見本院卷第123
    頁反面）？爰析述如下：
  (一)按官署或法定自治機關自為權利人而為土地權利之登記者，
    應取得義務人之承諾書，或他項證據，囑託地政機關登記之
    ，35年10月2日公布之土地登記規則第23條定有明文（見原
    審卷(一)第164頁）。
  (二)上訴人抗辯伊等共同收購含系爭重劃前地號土地在內之17筆
    土地代建駐軍營房，並經上訴人臺北縣政府以系爭第21945
    號公告期滿無異議，除呈報臺灣省政府備查外，另檢附囑託
    登記申請書第5冊及有關證明文件，以系爭第40284號令囑託
    新莊地政事務所辦理移轉登記，有系爭第40284號令、系爭
    第21945號公告及其所附土地標示清單可證（見原審卷(一)第
    68-75頁、卷(二)第32-36頁）；且依系爭第40284號令所載：
    「一查本府與台北市政府共同收購林口鄉○○○段頭湖小段
    第424地號等17筆土地代建駐軍營房申辦囑託登記一案，業
    經本府以（45）北府德地一字第21945號公告期滿無異議，
    自應確定權屬准予登記。二除呈報省府備查外，茲檢發該項
    囑託登記申請書第五冊一份及有關證明文件全份」（見原審
    卷(一)第69-70頁、卷(三)第32-33頁），已載明所囑託登記之土
    地係上訴人共同收購而來，並非無主土地，且於囑託登記時
    已併送相關證明文件，此觀諸臺北縣新莊地政事務所因該囑
    託登記通知臺北縣政府繳納相關地政規費而於45年5月24日
    以玉辰迴地字第162號之通知函內記載：「一（45）北府德
    地一字第40284號令暨『附件』均知悉。…」亦明（見原審
    卷(一)第76頁、卷(三)第37頁），是新莊地政事務所依當時35年
    10 月2日公布之土地登記規則第23條規定，循上訴人臺北縣
    政府囑託登記之聲請將包括系爭重劃前地號土地以買賣為原
    因辦理所有權移轉登記予上訴人，並無不合。
  (三)被上訴人另主張系爭重劃前地號土地為陳盤銘與陳炘共有，
    陳炘業於36年間死亡，陳盤銘不可能與陳炘於42年間共同將
    該土地出售予上訴人；且系爭第40284號令所檢附之系爭第2
    1945號公告係依44年3月19日修正公布之土地法第55條、第5
    8條及35年10月2日公布之土地登記規則第59條及第60條規定
    辦理，該等規定均規定於「土地總登記」章節中，上訴人取
    得系爭重劃前地號土地所有權非因私權移轉云云。惟查：
    1.依系爭第21945號公告記載：「事由：為本府收購林口土
      地申辦囑託登記案，特此公告週知由。一查本府前與台北
      市政府共同收購本縣林口鄉○○○段及菁埔段424號等土
      地18筆申辦囑託登記一案，經核尚無不符，應准登記。二
      茲依據土地法第55條、第58條暨土地登記規則第59條、第
      60條之規定，抄復該項土地標示清單公告週知，如對該項
      土地持有異議者，應於公告日起一個月內以書面提出理由
      並添附有關證明文件逕向本府申請辦理，逾期即予確定權
      屬依法登記」（見原審卷(一)第72-73頁、卷(三)第35頁）；
      而查44年3月19日修正公布之土地法第55條、第58條及35
      年10月2日公布之土地登記規則第59條及第60條規定固均
      規定於「土地總登記」，惟系爭第21945號公告內已載明
      係為辦理上訴人所共同購買土地之囑託登記而為公告，是
      不能僅憑該公告所引用之上開法條，即認該公告係為辦理
      土地總登記而囑託登記，被上訴人援此主張上訴人取得系
      爭重劃前地號土地非為私權移轉，尚不足取。
    2.次依前開系爭第40284號令第2項記載，上訴人臺北縣政府
      囑託新莊地政事務所而為本件移轉登記時所檢附之文件除
      「囑託登記清冊」外，尚有「有關證明文件」；再由囑託
      登記清冊中證明文件欄之記載可知前開令函所指有關證明
      文件包括「土地權利書狀」，此有上訴人臺北市府於臺灣
      板橋地方法院92年度簡上字第329號事件中所提出臺北市
      政府財政局代建營房土地案卷宗原本（43）北市財產0311
      號為佐，經該案承審法官核其紙質泛黃程度及其上筆墨、
      印文等相關留存跡證結果，可認其年代確已久遠，尚難認
      係臨訟偽製，而認定前開上訴人臺北市政府所提出之公文
      書，可推認為真正（見原審卷(一)第106頁）。另系爭重劃
      前地號土地原為陳煌、陳炘共有，陳煌為代表人，並為該
      土地所有權狀之保管人，陳盤銘並於41年8月19日就陳煌
      部分辦理繼承登記，此有該系爭重劃前地號土地登記簿及
      共有人名冊可憑（見原審卷(一)第14、15、21、22、28、29
      頁），是系爭重劃前地號土地所有權狀既為陳煌保管，嗣
      陳盤銘就陳煌部分辦理繼承後，將其保管之所有權狀交付
      予上訴人持有，衡諸所有權人持有表彰不動產權利之所有
      權狀必待權利移轉時始將之交付他人之常情，應認陳盤銘
      業已同意將系爭重劃前地號土地屬其應有部分之所有權移
      轉予上訴人。被上訴人以系爭重劃前地號土地另位共有人
      陳炘於36年業已死亡，主張陳盤銘未同意出售該土地應有
      部分予上訴人，尚屬無據。
  (四)被上訴人再主張新莊地政事務所辦理系爭重劃前地號土地所
    有權移轉登記之35年10月2日公布土地登記規則第23條規定
    ，係自行創設免除書面物權契約及共同辦理登記，上訴人單
    方囑託登記之物權變動方式違反修正前民法第758條、第760
    條強制規定而不生移轉效力，況且上訴人取得系爭重劃前地
    號土地所有權僅憑系爭第40284號令、系爭第21945號公告及
    其所附土地標示清單，俱與物權書面契約相異，且不符35年
    10月2日公布土地登記規則第23條所規定應取得陳盤銘之承
    諾書或他項證據，是該所有權移轉亦不生效力云云。
    1.按不動產物權，依法律行為而取得設定、喪失、及變更者
      ，非經登記，不生效力；不動產物權之移轉或設定，應以
      書面為之，修正前民法第758條、第760條固分別定有明文
      ，惟關於書面之格式為何？則並無法令上之限制，僅須權
      利人表明不動產物權移轉或設定之意思表示即可，故以同
      意書、承諾書、切結書等名稱稱之均無不可。又依據35年
      10月2日公布之土地登記規則第23條規定：「官署或法定
      自治機關自為權利人而為土地權利之登記者，應取得義務
      人之承諾書，或他項證據，囑託地政機關登記之」（見原
      審卷(一)第164頁），又土地登記規則乃立法者依據土地法
      之「法律保留原則」，授權行政機關制定發布之法規命令
      ，上開規定並未排除修正前民法第758條、第760條不動產
      物權移轉之要式性原則，此觀諸該規定所述「應取得義務
      人之承諾書，或他項證據，囑託地政機關登記之」自明。
      申言之，官署或法定自治機關若與人民為土地買賣而取得
      登記請求權，而欲為土地權利之登記者，應取得義務人之
      買賣債權行為及物權移轉行為之書面承諾書，即可據以單
      方申請權利登記而無須雙方共同申請之，此顯無牴觸前開
      修正前民法758條、第760條之規定，上開土地登記規則亦
      未經大法官宣告無效，故被上訴人主張上訴人自行創設免
      除書面物權契約及共同辦理登記之單方囑託登記之物權變
      動方式，已抵觸修正前民法第758條及760條強制規定而無
      效云云，自不足取。
    2.又35年10月2日地政署公布前開土地登記規則第23條規定
      ，地政機關於該規定公布施行後辦理官署囑託登記時，即
      受該項規定之拘束，並應依前開規定審核並辦理之。而系
      爭重劃前地號土地之登記簿謄本上既載明係依囑託登記之
      方式並依系爭40284號令辦理，再參諸前開系爭40284號令
      記載「…，茲檢發該項囑託登記申請書第五冊一份及有關
      證明文件全份」，顯然上訴人臺北縣政府申請囑託辦理登
      記時所檢附之證明文件符合35年10月2日公布之土地登記
      規則第23條所規定之義務人之承諾書，或相當於義務人承
      諾書之他項證據，經新莊地政事務所審查後始依該囑託辦
      理所有權移轉登記。被上訴人以上訴人取得系爭重劃前地
      號土地所有權僅憑系爭第40284號令、系爭第21945號公告
      及其所附土地標示清單，俱與物權書面契約相異，主張上
      訴人未取得該土地所有權，亦屬無據。
    3.被上訴人再主張登記上訴人以買賣為由自陳盤銘處取得系
      爭重劃前地號土地所有權之土地登記簿，雖為有形式證據
      力之公文書，但無實質證據力，上訴人仍應就其合法取得
      所有權之買賣契約及物權移轉書面契約存在負舉證之責云
      云。惟查，依前述上訴人臺北縣政府囑託辦理登記之系爭
      40284號令記載，及囑託登記當時應適用之35年10月2日公
      布之土地登記規則第23條規定，暨新莊地政事務所嗣依該
      囑託辦理所有權移轉登記並據以登載於土地登記簿等情綜
      合觀之，該土地登記簿之記載足以證明登記上訴人為系爭
      重劃前地號土地之所有權人係依上訴人臺北縣政府以系爭
      第40284號令所提出移轉義務人之承諾書或相當於該承諾
      書之相關證明文件，而有實質上證據力，雖該囑託登記中
      所檢附之相關證明文件，因新莊地政事務所依35年10月2
      日公布之土地登記規則第14條規定：「登記聲請書及他項
      權利清摺，自接收之日起，應保存10年。」，以逾法定保
      存年限10年業已銷燬等情，有該地政事務所99年2月9日北
      縣莊地登字第0990002420號函可憑（見本院卷第181-182
      頁），致上訴人未能提出義務人之承諾書或相當於該承諾
      書之相關證明文件，然亦不能據以否認該土地登記簿之實
      質證明力。準此，登記上訴人為系爭重劃前地號土地所有
      權人之土地登記簿既具有上訴人臺北縣政府於囑託登記時
      業已提出義務人承諾書或其相關證明文件之實質證據力，
      上訴人就其合法取得系爭重劃前地號土地所有權已盡舉證
      之責，被上訴人主張上訴人仍應提出其與陳盤銘間之買賣
      契約、物權移轉書面契約證明之，自不足取。
六、綜上所述，上訴人既係合法取得系爭重劃前地號土地所有權
    應有部分1/2，其就該土地重劃、分割後分別所受分配之系
    爭70、70-1地號土地及系爭385、385-1地號土地自得享有所
    有權。是被上訴人依據所有權之效用，在原審請求上訴人臺
    北縣政府應將系爭385、385-1地號土地應有部分100萬分之9
    萬6,654之所有權登記予以塗銷，回復登記為陳盤銘名義；
    及在本院變更請求上訴人臺北市政府應將系爭70、70-1地號
    土地應有部分100萬分之9萬6,654之所有權登記予以塗銷，
    回復登記為陳盤銘名義，均屬不應准許。原審判命上訴人臺
    北縣政府如數給付，自有未洽。上訴人臺北縣政府上訴意旨
    指摘原判決此部分不當，求予廢棄改判，為有理由。自應由
    本院就此部分予以廢棄改判，如主文第2項所示。另被上訴
    人於本院為上開訴之變更，為無理由，亦應予駁回。
七、至兩造其餘之攻擊或防禦方法及未經援用或進行調查之證據
    ，經本院斟酌後，認為均不足以影響本判決之結果，自無予
    以調查或逐一詳予論駁之必要。均附此敘明。
據上論結，本件上訴人臺北縣政府之上訴為有理由，被上訴人變
更之訴，為無理由，依民事訴訟法第450條、第78條、第85條第1
項前段，判決如主文。
中    華    民    國    99    年    9     月    8     日
                    民事第十二庭
                        審判長法  官  陳邦豪
                              法  官  李昆曄
                              法  官  李媛媛
正本係照原本作成。
如不服本判決，應於收受送達後20日內向本院提出上訴書狀，其
未表明上訴理由者，應於提出上訴後20日內向本院補提理由書狀
（均須按他造當事人之人數附繕本）上訴時應提出委任律師或具
有律師資格之人之委任狀；委任有律師資格者，另應附具律師資
格證書及釋明委任人與受任人有民事訴訟法第466條之1第1項但
書或第2項（詳附註）所定關係之釋明文書影本。如委任律師提
起上訴者，應一併繳納上訴審裁判費。
中    華    民    國    99    年    9     月    8     日
                              書記官  李華安
附註：
民事訴訟法第466條之1（第1項、第2項）：
對於第二審判決上訴，上訴人應委任律師為訴訟代理人。但上訴
人或其他法定代理人具有律師資格者，不在此限。
上訴人之配偶、三親等內之血親、二親等內之姻親，或上訴人為
法人、中央或地方機關時，其所屬專任人員具有律師資格並經法
院認為適當者，亦得為第三審訴訟代理人。

司法院資訊處製作；財團法人民間司法改革基金會備份。
